ACORDAO-COMPLETO-2356964

ACÓRDÃO 452/2020 ATA 6/2020 - PLENÁRIO

VISTOS, relatados e discutidos estes autos de monitoramento do cumprimento da determinação proferida no item 9.2 do Acórdão 773/2016-TCU-Plenário, no âmbito do TC-Processo 002.998/2014-9, que tratou de representação autuada para apuração de possíveis irregularidades na concessão de adicionais, gratificações, auxílios e demais vantagens remuneratórias aos funcionários do Conselho Regional de Engenharia e Agronomia do Estado de São Paulo (Crea-SP) ,
ACORDAM os Ministros do Tribunal de Contas da União, reunidos em sessão do Plenário, ante as razões expostas pelo Relator, em:
9.1. determinar a Secretaria de Controle Externo do Trabalho e Entidades Paraestatais (SecexTrabalho) , com fundamento no art. 43, inciso II, da Lei 8.443/1992 c/c o art. 250, inciso IV, do RI/TCU, que: 
9.1.1. promova, preliminarmente, a identificação dos responsáveis, no âmbito do Conselho Regional de Engenharia e Agronomia do Estado de São Paulo (Crea-SP) , pelo descumprimento da determinação contida no subitem 9.2 do Acórdão 773/2016-TCU-Plenário, explicitando as condutas atribuídas a cada um; 
9.1.2. realize as audiências dos responsáveis identificados, para que, no prazo de 15 (quinze) dias, apresentem razões de justificativa em decorrência da não adoção de providências destinadas a suprimir as seguintes vantagens concedidas sem amparo legal ou incondizentes com a realidade de mercado: auxílio educação para dependentes, auxílio medicamentos, auxílio óculos, auxílio previdenciário, majoração da hora acumulada no banco de horas, tolerância sobre atrasos, licença gala, licença nojo e prolongamento de feriados, o que ocasionou o não cumprimento do subitem 9.2 do Acórdão 773/2016-TCU-Plenário;
9.1.3. realize diligência junto ao Conselho Regional de Engenharia e Agronomia do Estado de São Paulo (Crea-SP) , de modo a verificar a situação atual dos benefícios deferidos por meio do Dissídio Coletivo (Processo nº 1000965-86.2017.5.02.0000) , as modificações promovidas após 30/4/2018, a vigência das cláusulas que tratam das vantagens consideradas irregulares por este Tribunal e demais informações que possam contribuir para a tomada de decisão acerca da reiteração da determinação contida no subitem 9.2 do Acórdão 773/2016-TCU-Plenário;
9.2. encaminhar cópia deste Acórdão ao Conselho Regional de Engenharia e Agronomia do Estado de São Paulo (Crea-SP) .

Monitoramento do cumprimento da determinação proferida em acórdão que apreciou representação autuada para apurar possíveis irregularidades na concessão de adicionais, gratificações, auxílios e demais vantagens remuneratórias a funcionários.

Conselho Regional de Engenharia e Agronomia do Estado de São Paulo (Crea-SP).

3. Interessado: Tribunal de Contas da União.

13.1. Ministros presentes: José Mucio Monteiro (Presidente), Benjamin Zymler, Augusto Nardes, Raimundo Carreiro, Ana Arraes, Bruno Dantas e Vital do Rêgo.
13.2. Ministro-Substituto convocado: Augusto Sherman Cavalcanti (Relator).

AUGUSTO SHERMAN

Adoto, como parte do relatório, a instrução elaborada no âmbito da Secretaria de Controle Externo no Estado do São Paulo – Secex/SP, que contou com a anuência dos dirigentes da unidade técnica (peças 19-21) :
“INTRODUÇÃO
Trata-se de monitoramento de determinação dirigida ao Conselho Regional de Engenharia e Agronomia do Estado de São Paulo por meio do Acórdão 773/2016-TCU-Plenário (subitem 9.2) , proferida após a apreciação do processo de representação TC Processo 002.998/2014-9, que teve como objeto a apuração de possíveis irregularidades na concessão de adicionais, gratificações, auxílios e demais vantagens remuneratórias aos funcionários do Crea-SP.
HISTÓRICO 
Em 6/4/2016, o Pleno deste Tribunal apreciou o processo de representação TC Processo 002.998/2014-9, tendo proferido o Acórdão 773/2016 (Relator Augusto Sherman Cavalcanti) , nestes termos (peça 1) :
	9.1. conhecer da presente representação, com fundamento no art. 237, inciso VI e parágrafo único, do Regimento Interno do TCU, para, no mérito, considera-la parcialmente procedente;
	9.2. determinar ao Conselho Regional de Engenharia e Agronomia do Estado de São Paulo que, na próxima negociação de acordo coletivo, promova a revisão dos benefícios, com fulcro no art. 2º do Decreto 908/1993 e na Súmula 277 do TST, de modo a suprimir as seguintes vantagens concedidas sem amparo legal ou incondizentes com a realidade de mercado: auxílio educação para dependentes, auxílio medicamentos, auxílio óculos, auxílio previdenciário, majoração da hora acumulada no banco de horas, tolerância sobre atrasos, licença gala, licença nojo e prolongamento de feriados;
	9.3. recomendar ao Presidente do Conselho Regional de Engenharia e Agronomia do Estado de São Paulo que submeta previamente ao Plenário as propostas de negociação a serem defendidas nos acordos e dissídios coletivos ou, excepcionalmente quando a urgência exigir, decida  ad referendum do Plenário, considerando o disposto nos arts. 9º, incisos IV e XVI e 90, incisos XIV e XV, do Regimento do Crea-SP;
	9.4. dar ciência da presente deliberação, acompanhada das peças que a fundamentam, ao Conselho Regional de Engenharia e Agronomia do Estado de São Paulo;
	9.5. determinar à Secretaria de Controle Externo no Estado de São Paulo – Secex/SP que monitore o cumprimento da determinação constante do item 9.2;
	9.6. arquivar o presente processo.
Por meio do Ofício 839/2016-TCU/SECEX-SP, o Conselho Regional de Engenharia e Agronomia do Estado de São Paulo/Crea-SP foi notificado do teor do referido Acórdão, bem como da determinação e recomendação contidas nos itens 9.2 e 9.3 do Acórdão 773/2016-TCU-Plenário (peças 43 e 44) .
Em 9/5/2016, o Crea-SP interpôs pedido de reexame contra o Acórdão 773/2016-TCU-Plenário (peça 45 do TC Processo 002.998/2014-9) .
Este Tribunal, na sessão de 26/10/2016, ao proferir o Acórdão 2724/2016-TCU-Plenário, deliberou no sentido de conhecer do pedido de reexame apresentado pelo Conselho Regional de Engenharia e Agronomia do Estado de São Paulo, por atender aos requisitos de admissão dispostos nos arts. 48, da Lei 8.443/1992, c/c os arts. 285 e 286, parágrafo único, do Regimento Interno/TCU, para no mérito, negar-lhe provimento, mantendo-se o Acórdão 773/2016-TCU-Plenário em seus exatos termos (peça 4) . 
Por meio do Ofício 3120/2016-TCU/SECEX-SP, esta Unidade Técnica notificou o Crea-SP, tendo a decisão transitado em julgado (peça 63 do TC Processo 002.998/2014-9) .
Em 3/11/2017, promoveu-se diligência ao Crea-SP (peça 10) , com vistas a obter informações acerca das medidas adotadas visando o cumprimento da determinação exarada no item 9.2 do Acórdão 773/2016-TCU-Plenário, qual seja: se na negociação de acordo coletivo, foi realizada a revisão dos benefícios, com fulcro no art. 2º do Decreto 908/1993 e na Súmula 277 do TST, de modo a suprimir as seguintes vantagens concedidas aos servidores do Crea-SP sem amparo legal ou não condizentes com a realidade de mercado: auxílio educação para dependentes, auxílio medicamentos, auxílio óculos, auxílio previdenciário, majoração da hora acumulada no banco de horas, tolerância sobre atrasos, licença gala, licença nojo e prolongamento de feriados.
Em resposta à diligência promovida pela Secex/SP, o Crea-SP, por intermédio de seu Vice-Presidente, Sr. Edson Navarro, encaminhou o Ofício 157/2017- DRH/SUPGER (peça 12) . Juntamente com o ofício de resposta, o Crea-SP encaminhou a cópia do Relatório e Acórdão do julgamento do Dissídio Coletivo – Processo 1000965-86.2017.5.02.000 (peça 12, p. 2-47) , bem como dos Embargos Declaratórios (peça 2, p.48-50) .
Nesse expediente, o Crea-SP informou não ter celebrado Acordo Coletivo de Trabalho e que o Sindicato dos Trabalhadores das Autarquias de Fiscalização do Exercício Profissional e Entidades Coligadas no Estado de São Paulo – Sinsexpro ajuizou Dissídio Coletivo na Justiça do Trabalho. Informou ainda que nos autos do Processo 1000965-86.2017.5.02.0000, o Tribunal Regional do Trabalho da 2ª Região – TRT 2ª Região concedeu liminar determinando que o Crea-SP não excluísse nenhum benefício da folha de pagamento até decisão final do julgamento do Dissídio.
E por fim comunicou que no julgamento definitivo, o TRT 2ª Região, examinando a Pauta de Reivindicações do Sindicato/Suscitante, deferiu as cláusulas que estavam em consonância com a Sentença Normativa anterior (DC/2013 – proc. 00044825820135020000) , bem como as cláusulas que, não obstante não tenham constado em instrumento normativo anterior, aquela Corte Trabalhista entendeu por bem conceder, em consonância com o atual ordenamento jurídico.
Examinando a documentação encaminhada pelo Crea-SP, foi possível certificar que não houve celebração de acordo coletivo de trabalho entre a Entidade e o Sinsexpro.
No entanto, o referido Sindicato ajuizou o Dissídio Coletivo na Justiça do Trabalho, alegando que:
a) apesar das diversas reuniões ocorridas, o suscitado nega-se a assinar Acordo Coletivo para manutenção dos benefícios e cláusulas preexistentes, bem como proceder os reajustes inflacionários das cláusulas econômicas, em razão do posicionamento do Tribunal de Contas da União de não aceitar diversas cláusulas do acordo; 
b) a ingerência do Tribunal de Contas não pode se sobrepor aos Dissídios e Acordos Coletivos, que vigoram por longa data com benefícios que já se incorporaram aos salários dos trabalhadores. A retirada destes benefícios representará verdadeira redução salarial;
O referido Sindicato ingressou ainda com pedido de liminar para que fosse garantida a manutenção das cláusulas e benefícios preexistentes a partir de 1/5/2017. 
A Exma Sra. Lycanthia Carolina Ramage, relatora do processo 1000965-86.2017.5.02.000 (DC) , fez constar em seu relatório o inconformismo do Crea-SP em relação à decisão do TCU que determinou à autarquia que promovesse a revisão dos benefícios e vantagens consideradas sem amparo legal ou fora da realidade de mercado. O Crea/SP apresentou as seguintes argumentações em relação ao Acórdão proferido pelo TCU: a) a determinação limitou-se ao suscitado, sem análise dos demais conselhos de fiscalização, em desrespeito ao princípio da isonomia, b) os benefícios e remuneração concedidos nos acordos coletivos são necessários para motivação dos empregados e recompensam o trabalho prestado, c) ao exigir que apenas as questões previstas em lei possam continuar presentes nos acordos coletivos, o TCU esvazia a negociação coletiva e d) os benefícios concedidos são oferecidos há mais de vinte anos e, desse modo, há um cenário de absoluta expectativa de concessão dos mesmos (peça 12, p. 3) .
Consta ainda que o Crea-SP não se opunha à concessão dos benefícios que já estariam presentes em acordos coletivos anteriores, visto que tais vantagens não onerariam a capacidade econômico-financeira e o planejamento orçamentário da entidade. Ressaltou ainda que o disposto no art. 7°, XXVI da Constituição Federal valoriza a autonomia coletiva de vontade e autocomposição dos conflitos trabalhistas. Para tanto, fez juntar aos autos a decisão do TCU, o acordo coletivo de trabalho (2012/2013) , Acórdão do processo 000448258202135020000, procuração e Portaria 29/2017.
Verificou-se ainda que as vantagens concedidas sem amparo legal ou não condizentes com a realidade de mercado constantes do Acórdão 773/2016-TCU-Plenário (auxílio educação para dependentes, auxílio medicamentos, auxílio óculos, auxílio previdenciário, majoração da hora acumulada no banco de horas, tolerância sobre atrasos, licença gala, licença nojo e prolongamento de feriados) ainda continuam sendo pagas aos funcionários do Crea-SP, uma vez que tais vantagens foram novamente contempladas no Dissídio Coletivo ajuizado pelo Sinsexpro e julgado pelo TRT 2ª Região.
Vale lembrar que, diferente do alegado pelo Crea à peça 12, p. 1, este Tribunal, mediante o Acórdão 773/2016, não proibiu a entidade de celebrar novo acordo coletivo de trabalho, mas sim tão somente determinou que, quando da negociação do próximo acordo, promovesse a revisão dos benefícios concedidos sem amparo legal ou incondizentes com a realidade de mercado. Era evidente que ao não celebrar qualquer acordo, forçosamente o sindicato ajuizaria o dissídio coletivo na Justiça do Trabalho.
Os fatos descritos nos itens 14 e 15 acima, demonstram o inconformismo do Crea/SP com o entendimento do Tribunal no Acórdão 773/2016-TCU-Plenário, não obstante o trânsito em julgado da deliberação. A argumentação do Crea-SP apresentada no dissídio coletivo em defesa da manutenção dos benefícios foi, em suma, a mesma apresentada no TC Processo 002.998/2014-9, apreciada exaustivamente no voto condutor do acórdão, do qual se extrai os seguintes excertos:
16. Por outro lado, há vantagens que, embora previstas na Consolidação das Leis do Trabalho, são concedidas de forma abusiva, extrapolando os ditames normativos.
17. É o caso da majoração da hora acumulada no banco de horas pelo percentual previsto para a hora extraordinária, ...
18. ... não há previsão de que o percentual fixado para a remuneração da hora suplementar superior à da hora normal seja adotado no regime de compensação e, portanto, a majoração extrapola o permissivo legal, que apenas admite a compensação equivalente ao excesso de horas trabalhada... 
19. Também a tolerância sobre atrasos de vinte minutos diários...
20. .... Diante, todavia, da possibilidade de ocorrência de imprevistos, a própria CLT estabeleceu uma tolerância, inexistindo razão para que a flexibilização, já garantida pela legislação, seja distendida.
22. Do mesmo modo, excedendo ao previsto na lei, estão os cinco dias úteis consecutivos concedidos em razão do casamento (licença gala) , bem como do falecimento do cônjuge, companheiro (a) com união estável marital, avós, pais, madrasta, padrasto, sogro, sogra, irmãos, filhos, enteados, e menores sob sua guarda ou tutela (licença nojo) ...
24. Nessas situações, considerando que os funcionários do Conselho estão sujeitos às normas e regime da CLT, a qual estabeleceu as regras para concessão de tais benefícios, não há justificativa para a condescendência na ampliação das vantagens...
25. Outro benefício concedido, de forma indevida, é o prolongamento de feriados...
26. Ora, ainda que se trate de questão relativa ao funcionamento da entidade, não pode o Crea-SP meramente renunciar as horas não trabalhadas, uma vez que são pagas com recursos públicos...
27. Registro que a concessão dos citados benefícios (majoração da hora acumulada no banco de horas, tolerância sobre atrasos, licença gala, licença nojo e prolongamento de feriados) , embora não importe em dispêndio de recursos diretamente, representa, além de afronta à CLT, prejuízo aos cofres da entidade, na medida em que os salários permanecem sendo pagos, com dinheiro de natureza pública, sem a correspondente contraprestação dos serviços.
30. O auxílio educação para dependentes ... Tal benefício não encontra amparo na legislação mencionada pelo Crea-SP.
32. Trata-se, portanto, de evidente remuneração indireta, paga com recursos de natureza pública, sem amparo legal.
33. O auxílio medicamentos e auxílio óculos ...
34. De igual forma, consiste em benefícios que aumentam, de forma indireta, a remuneração dos empregados do Crea-SP e consomem considerável montante de recursos.
35. Por fim, o auxílio previdenciário ...
36. ...Assim, pode-se inferir que o valor do auxílio-doença está atrelado à contribuição paga ao INSS. Não há fundamento, portanto, para que os empregados do Crea-SP, que contribuem com idêntica alíquota a outros contribuintes, recebam, considerando a complementação paga também com recursos de natureza pública, valor maior que os demais segurados.
37. Assim, a concessão de tais vantagens representa uma afronta aos princípios da moralidade, da razoabilidade, da economicidade e da eficiência.
38. Pondero que, embora seja competência do próprio Crea-SP avaliar a concessão das vantagens aos seus funcionários, cabe a este Tribunal coibir os possíveis excessos. Há, nesse sentido, diversas decisões direcionadas aos conselhos de fiscalização profissional...
46. A justificativa de que a concessão dos benefícios trabalhistas está relacionada à manutenção do funcionário nos quadros não pode prevalecer à legislação vigente...
48. Segundo o parágrafo único do art. 2º: ‘todas as cláusulas do acordo coletivo vigente deverão ser objeto de negociação a cada nova data-base’. Destarte, não são suficientes para fundamentar a manutenção de qualquer vantagem, os argumentos de que são concedidas há muito tempo, de que teriam sido incorporadas ao patrimônio jurídico do trabalhador e de que o Conselho sofreria com reclamações trabalhistas.
Da documentação trazida aos autos na peça 12, verificou-se não haver qualquer demonstração de que a entidade tenha envidado esforço visando o cumprimento da determinação do item 9.2 do Acórdão 773/2016, confirmado pelo Acórdão 2724/2016. 
Assim, diante da situação e considerando que a decisão do dissídio coletivo é passível de recurso, esta Unidade Técnica considerou pertinente a realização de nova diligência ao Crea-SP, com vistas a solicitar as seguintes informações e documentos:
a) cópia do processo 1000965-86.2017.5.02.0000 que trata do dissídio coletivo de 2017; 
b) apresentação de justificativas acerca dos seguintes fatos:
- descumprimento do item 9.2 do Acórdão 773/2016, que não proibiu o Crea/SP de celebrar novo acordo coletivo de trabalho, mas sim tão somente determinou que, quando da negociação do próximo acordo, promovesse a revisão dos benefícios concedidos sem amparo legal ou incondizentes com a realidade de mercado;
- apresentação no Dissídio Coletivo Econômico (Processo 1000965-86.2017.5.02.0000 DC – TRT2) dos mesmos argumentos, favoráveis à manutenção dos benefícios considerados irregulares pelo TCU, e que foram rechaçados pelos Acórdão 773/2016-TCU-Plenário (desrespeito ao princípio da isonomia, necessidade de motivação dos empregados, esvaziamento da negociação coletiva e incorporação dos benefícios ao patrimônio do trabalhador, em função do tempo em que são concedidos) ;
c) se o Crea-SP ingressou com recurso ordinário (art. 895 da CLT) no TST contra a sentença normativa proferida no dissídio coletivo de 2017; e
d) se o Crea-SP solicitará a revisão da decisão do dissídio coletivo, nos termos do art. 873 da CLT, com vistas a dar cumprimento do item 9.2 do Acórdão 773/2016-TCU-Plenário. 
Com base na delegação de competência conferida pelo Relator, Exmo Sr. Ministro Augusto Sherman, esta Secex promoveu a diligência ao Crea-SP por meio do Ofício 1112/2018-TCU/SECEX-SP (peça 15) .
Em resposta à diligência, o Crea-SP, representado por seu procurador, encaminhou expediente datado de 12/6/2018 com as informações e documentação solicitadas (peça 17) . 
EXAME TÉCNICO
O Crea-SP assim se manifestou em relação às questões abordadas nas alíneas ‘a’ e ‘b’ do ofício (peça 17, 4-5) :
Quanto ao item ‘a’, encaminhamos cópia do processo 1000965-86.2017.5.02.0000, as quais foram solicitadas ao Jurídico.
2- Quanto ao item ‘b’, informamos que o item 9.2, do Acórdão nº 773/2016 deliberou por ‘determinar ao Conselho Regional de Engenharia e Agronomia do Estado de São Paulo que, na próxima negociação de acordo coletivo, promova a revisão dos benefícios, com fulcro no art. 2° do Decreto 908/1993 e na Súmula 277 do TST, de modo a suprimir as seguintes vantagens concedidas sem amparo legal ou incondizentes com a realidade de mercado: auxílio educação para dependentes, auxílio medicamentos, auxílio óculos, auxílio previdenciário, majoração da hora acumulada no banco de horas, tolerância sobre atrasos, licença gala, licença nojo e prolongamento de feriados’. 
De fato, não houve a proibição de celebrar novo acordo coletivo, contudo, consoante consignado pelo Conselho naqueles autos, a determinação dessa Corte de Contas gerou um efetivo esvaziamento da negociação coletiva, uma vez que as disposições já contidas na Lei prescindem de qualquer nova previsão normativa, estando o Crea-SP impedido de conceder aos seus funcionários vantagens não previstas em lei, em virtude do constante no Acórdão 3438/2013-TCU-Plenário. 
‘9.2. Determinar ao Conselho Regional de Engenharia e Agronomia do Estado de São Paulo – Crea/SP que:
9.2.1. Se abstenha de conceder aos seus funcionários vantagens não previstas em lei ou incondizentes com a realidade do mercado, tais como gratificações equivalentes a décimo quarto e décimo quinto salários;’
Diante da negativa do Crea-SP de conceder os benefícios, em obediência as determinações do TCU, o Sindicato dos Funcionários das Autarquias de Fiscalização do Exercício Profissional – SINSEXPRO suscitou Dissídio Coletivo perante o Tribunal Regional do Trabalho da 2ª Região e, perante aquele Tribunal Trabalhista, o Conselho informou sobre a impossibilidade de celebração de Acordo Coletivo nos termos requeridos pelo Sindicato/Suscitante, explicitando e demonstrando seu impedimento gerado pelas determinações do C. Tribunal de Contas da União.
Assim, nos termos do que restou determinado por essa Corte de Contas, nas negociações para acordo coletivo, realizadas com o SINSEXPRO, o Crea-SP NÃO aceitou conceder os benefícios anteriormente concedidos, sendo certo que a revisão viria a ocorrer pela Justiça do Trabalho que promoveu a análise das reivindicações suscitadas pelo Sindicato, mediante julgamento do Dissídio Coletivo nº 10000965-86.2017.5.02.0000. 
Nota-se que a Revisão dos benefícios foi levada a efeito na medida em que os mesmos foram, um a um, avaliados pelo Tribunal Regional do Trabalho que, não obstante conhecer as Decisões do TCU, julgou pelo provimento das cláusulas já praticadas, indeferindo outras reivindicações do Suscitante. 
No que se refere à Contestação apresentada pelo Crea-SP nos autos daquele Dissídio Coletivo, vale observar que, de maneira coerente, o Conselho apresentou ao TRT2 os mesmos argumentos que apresentou perante essa Corte de Contas, sendo certo que tal conduta demonstra a coerência jurídica com que o Crea-SP atua diante das diferentes esferas, administrativa e judicial que, frise-se, são independentes nesse sentido. Indefensável contrariedade e evidente insegurança jurídica geraria a parte que, na esfera administrativa, defendesse determinada tese e, quando chamada a se manifestar sobre o mesmo tema, judicialmente, passasse a defender tese oposta, valendo destacar que o Crea-SP agiu com a mencionada coerência e, sobretudo, com transparência, na medida em que apresentou, ao Tribunal Regional do Trabalho, as razões pelas quais estava impedido de conceder os benefícios pretendidos pelo Sindicato, cabendo àquele órgão julgador, portanto, julgar pelo cabimento, ou não, das cláusulas normativas. 
Quanto às questões das alíneas ‘c’ e ‘d’, o Crea-SP apresentou esclarecimentos nestes termos (peça 17, p. 265-267) : 
Por meio de Folha de Encaminhamento, a Assessoria da Presidência solicita o fornecimento de informações e documentos relativos aos itens ‘c’ e ‘d’, do Ofício referenciado. É o que segue. 
‘c) se o Crea-SP ingressou com recurso ordinário no TST contra a sentença normativa proferida no dissídio coletivo de 2017, nos termos do art. 895 da CLT’
Nos termos do art. 895, da CLT, ‘Cabe recurso ordinário para a instância superior: 
 (. . .) 
II – das decisões definitivas ou terminativas dos Tribunais Regionais, em processos de sua competência originária, no prazo de 8 (oito) dias, quer nos dissídios individuais, quer nos dissídios coletivos. ‘ 
Ocorre que a regra processual pressupõe que, para interposição de recurso deve estar presente o denominado ‘interesse recursal’, considerado pressuposta intrínseco de admissibilidade.
Assim, cabe observar que, em sua Contestação, o Conselho apresentou ao Tribunal Regional do Trabalho da 2ª Região os mesmos argumentos que apresentou perante essa Corte de Contas, mas, contrariamente ao ocorrido nessa esfera administrativa, os mesmos não foram afastados pela Justiça do Trabalho que acabou por reconhecer a legitimidade para instauração do Dissídio Coletivo, a possibilidade de apreciação das reivindicações da categoria, nos termos da OJ nº 05, do TST e, finalmente, por julgar procedente em parte as reivindicações objeto da pauta.
Oportuno ressaltar que, em relação ao que restou decidido pelo C. TCU, aquele Tribunal do Trabalho destacou a ausência de restrições quanto a apreciação, pelo Judiciário, das reivindicações da Categoria: ‘Destaco que o Acórdão id. 4af1896, de origem do Tribunal de Contas da União, não contém restrição ao exame da pauta de reivindicação por meio de Sentença Normativa, razão pela quão esta decisão não colide com os termos daquela’.- DOC. 01 
O Ministério Público, chamado a se manifestar naqueles autos, também não se insurgiu contrariamente ao pleito, opinando pelo deferimento das reivindicações de acordo com a jurisprudência dessa E. Corte e do C. Tribunal Superior do Trabalho. (DOC. 02) 
Nota-se que os argumentos do CREA-SP – antes afastados pelo C. TCU – foram acolhidos pelo Poder Judiciário que deliberou pela possibilidade de concessão dos benefícios trabalhistas e, nesse diapasão, não havia, naqueles autos, interesse recursal a ser defendido, não tendo sido apresentado Recurso Ordinário ao Tribunal Superior do Trabalho.
‘d) se o Crea-SP solicitará a revisão da decisão do dissídio coletivo de 2017, nos termos do art. 873 da CL T, com vistas a dar cumprimento ao disposto no item 9.2 do Acórdão 773/2016-TCU-Plenário’
Consoante dispõe o art. 873, da CLT, ‘Decorrido mais de 1 (um) ano de sua vigência, caberá – revisão das decisões que fixarem condições de trabalho, quando se tiverem modificado as circunstâncias que as ditaram, de modo que tais condições se hajam tomado injustas ou inaplicáveis.
Referido dispositivo não deixa dúvida quanto à verificação de a alteração do estado de fato ou de direito ser superveniente à época em que proferida a decisão que se pretende rever, porquanto de forma taxativa impõe como requisito do pedido de revisão que tenha ocorrido modificação das circunstâncias que ditaram a sentença normativa. 
Além disso, a alteração do estado de fato e de direito deve ocorrer de modo a tornar injusta e inaplicável a condição normativa fixada. 
A r. Sentença Normativa foi proferida/publicada em julho/2017, sendo certo que, desde a referida data, não houve alteração das circunstâncias que geraram a fixação das regras positivadas no referido Dissídio Coletivo, de modo a torna-las injustas ou inaplicáveis, conforme dispõe o dispositivo legal supramencionado. 
Trata-se de condição legal, para que seja possível requerer a revisão das decisões que fixem condições de trabalho, ter havido a destacada ‘modificação’, o que não se verifica no caso concreto.
Conforme jurisprudência do C. TST, a rediscussão quanto a validade e/ou a juridicidade da sentença normativa, com o objetivo de alterar os seus termos, não é aceitável via Dissídio de Revisão de Sentença Normativa:
DISSIDIO DE REVISÃO DE SENTENÇA NORMATIVA. ART. 873 DA CLT. REQUISITOS. AUSÊNCIA DE INDICAÇÃO DE FATO SUPERVENIENTE MODIFICATIVO DAS CONDIÇÕES QUE DITARAM A SENTENÇA NORMATIVA. PRETENSÃO DE REDISCUTIR A JURIDICIDADE DA COISA JULGADA. INADEQUAÇÃO DA VIA PROCESSUAL ELEITA. EXTINÇÃO DO PROCESSO. 
1. A ação de revisão, prevista no art. 873 da CL T, somente se viabiliza quando concomitantemente se verificarem os seguintes requisitos: primeiro, o transcurso de um ano de vigência da sentença normativa; segundo, a alteração das circunstâncias que ditaram o provimento normativo; e, terceiro, a injustiça ou inaplicabilidade da norma em decorrência da modificação do estado de fato e/ou de direito.
2. No caso vertente, a autora, Federação dos Trabalhadores, não aponta qualquer modificação das circunstâncias que ditaram a sentença normativa, limitando-se a sustentar a injustiça e a inaplicabilidade das condições estabelecidas o que não satisfaz o requisito inscrito no art. 873 da CLT. Além disso, é manifesta a inadequação da via processual eleita para a suscitante para manifestar seu inconformismo com o decidido no dissídio coletivo de greve, sendo clara a pretensão de rediscutir a validade e a juridicidade da sentença normativa com o objetivo de alterar os seus termos, sem causa justificada. 
Processo extinto, sem resolução de mérito, na forma do art. 267, IV, do CPC. (Processo nº DC – 5281 -58.2013.5.00.0000) 
Diante do exposto, não vislumbramos fundamentos capazes de atender aos requisitos legais dispostos no art. 873, da CL T, a fim de viabilizar a mencionada Revisão Judicial.
Análise
O Crea/SP encaminhou a cópia do Processo 1000965-86.2017.5.02.0000 que trata do dissídio coletivo de 2017, atendendo dessa forma o contido na alínea ‘a’ do Ofício 1112/2018-TCU/SECEX-SP (peça 17, p. 8- 263) . 
Com base nas informações prestadas pela entidade (alínea ‘b’ do referido Ofício) , é possível verificar que o Crea/SP, apesar de ter participado das reuniões com o SINSEXPRO, não concordou com as propostas apresentadas pelo Sindicato para que fossem concedidos novos benefícios. Tal posicionamento motivou o Sinsexpro a ajuizar Dissídio Coletivo – DC junto ao Tribunal Regional do Trabalho 2ª Região. 
A Juíza relatora do processo do DC, ao apreciar a matéria, analisou cada item reivindicado pelo Sindicato, inclusive aqueles que este Tribunal considerou irregulares.
Destaca-se a seguir a análise dos itens questionados pelo TCU:
 (...) 
CLÁUSULA 11 – FLEXIBILIDADE DA JORNADA DIÁRIA DE TRABALHO
Nos termos do Artigo 59 da CL T e suas alterações, os funcionários do CREA-SP poderão optar por aderir ao Banco de Horas implementado por ocasião da assinatura do presente Acordo Coletivo Trabalho, e nos termos da normativa interna vigente sobre o assunto; b) A opção por adesão ao Banco de Horas será feita a partir de 1 ° de Maio de 2017, conforme normativa interna. Em não havendo opção expressa pelo Banco de Horas, fica consignado que as horas de serviço prestadas além da jornada regulamentar de trabalho serão pagas como horas extras; c) As horas extras serão remuneradas pelo CREA-SP conforme previsão legal em vigência; d) Cada hora acumulada no Banco de Horas será equivalente aos percentuais assegurados na CLT relativos à remuneração de horas extras, ou seja, a hora acumulada no Banco de Horas já estará acrescida do percentual previsto na legislação vigente para hora extraordinária (...) .
CLÁUSULA 12 – TOLERÂNCIA SOBRE ATRASOS 
a) Será concedida ao funcionário tolerância diária de 30 (trinta) minutos para cobertura de eventuais atrasos, além daquela já assegurada na legislação vigente. 
b) Nos casos em que a jornada não for completada, poderá a direção do Conselho/Ordem, a seu critério, abonar o período faltante ou descontar apenas as horas ou minutos correspondentes e DSR (Descanso Semanal Remunerado) , respectivo, proporcional às horas faltadas. 
c) Serão mantidas as condições mais favoráveis já praticadas. 
INDEFIRO, pois a cláusula conflita com o disposto na Súmula 449 do TST e esta, no caso, prevalece na medida em que prevê a impossibilidade de norma coletiva elastecer o limite de 5 minutos que antecedem e sucedem a jornada de trabalho para fins de apuração das horas extras.
 (...) 
CLÁUSULA 20 – PROLONGAMENTO DE FERIADOS O Conselho/Ordem divulgará até o mês de janeiro de cada ano, calendário relativo aos dias intercorrentes aos feriados, remetendo cópia ao SINSEXPRO. Para a liberação dos funcionários nos dias intercorrentes aos feriados, o Conselho/Ordem não aplicará qualquer extensão da jornada de trabalho a título de compensação. Parágrafo único – O Conselho/Ordem reconhece o Ponto Facultativo de 28 de outubro em que se comemora o Dia do Servidor Público como feriado. O dia a ser descansado será definido no planejamento anual dos feriados prolongados. 
INDEFIRO a cláusula como proposta, pois em desacordo com a cláusula 15 do Acórdão nº 00015/2014-6, processo nº 00044825820135020000 e depender de negociação entre as partes. Defiro nos termos da sentença normativa anterior, por tratar-se de benefícios já concedidos anteriormente: 
CLÁUSULA 20 – PROLONGAMENTO DE FERIADOS
O CREA-SP planejará e divulgará, até o mês de janeiro de cada ano, calendário relativo aos dias intercorrentes aos feriados, remetendo cópia ao SINSEXPRO. O CREA-SP não aplicará qualquer extensão da jornada de trabalho a título de compensação destas datas.
 (...) 
CLÁUSULA 30 – AUXÍLIO EDUCAÇÃO PARA DEPENDENTES a) O Conselho/Ordem concederá auxílio educação, equivalente a 100% (cem por cento) do piso salarial, por mês e por filho, enteado ou pessoa sob sua guarda ou tutela, garantidas as condições mais favoráveis já praticadas. B) O Conselho/Ordem que não possuir creche própria, pagará aos seus funcionários um auxílio para educação infantil, equivalente a 100% (cem por cento) do piso salarial, por mês e por filho, enteado ou menor sob sua guarda ou tutela. C) O Conselho/Ordem concederá 100% (cem por cento) do piso salarial, destinado ao reembolso de despesas efetuadas com matrícula, sem prejuízo da alínea anterior. D) O Conselho/Ordem concederá 100% (cem por cento) do piso salarial, destinado ao reembolso de despesas efetuadas com material escolar, sem prejuízo das alíneas anteriores. E) O Conselho/Ordem concederá 100% (cem por cento) do piso salarial, destinado ao reembolso de despesas efetuadas com uniformes, sem prejuízo das alíneas anteriores.
INDEFIRO a cláusula como proposta, pois em desacordo com a cláusula 22 do Acórdão nº 00015/2014-6, processo nº 00044825820135020000 e depender de negociação entre as partes. Defiro nos termos da sentença normativa anterior, por tratar-se de benefícios já concedidos anteriormente:
CLÁUSULA 30 – AUXÍLIO EDUCAÇÃO PARA DEPENDENTES
O CREA-SP concederá aos funcionários reembolso de despesas com mensalidade, matrícula, material/uniforme escolares, referentes à Educação Infantil e Ensino Fundamental (1° ao 9° ano) , de filhos ou equiparados, conforme instruções definidas em instrumento específico, mediante apresentação de: - formulário referente a requerimento de inscrição para os benefícios; - cópia de contrato com a instituição de ensino ou declaração de matrícula. A) As despesas com mensalidades serão reembolsadas até o valor equivalente a 4t 50% (cinquenta por cento) , do piso salarial vigente, por mês e por filho. B) As despesas com matrícula serão reembolsadas em uma única parcela até o valor equivalente a 50% (cinquenta por cento) do piso salarial vigente, por ano e por filho. C) A soma total de mensalidades e matrícula de cada dependente não pode exceder 13 (treze) parcelas anuais. D) No caso de reprovação do dependente, o funcionário deverá comunicar, formalmente, à Unidade de Pessoal, autorizando o desconto em folha de pagamento do valor reembolsado da matrícula antecipada para garantia de vaga do exercício subsequente. E) Não ocorrendo a comprovação do pagamento das mensalidades e matrícula nos termos desta instrução, as seguintes providências serão adotadas: 1- O direito ao reembolso das mensalidades e matrícula posteriores ficará suspenso até sua respectiva regularização; 2- Os valores pagos pelo CREA-SP a título de reembolso, que não tiverem sua quitação devidamente comprovada pelo 9 funcionário, serão descontados em folha de pagamento, conforme prévia autorização assinada pelo funcionário no requerimento de inscrição. F) Será creditado na folha de pagamento do funcionário, no mês de Fevereiro de cada ano, o valor fixado de 50% (cinquenta por cento) do piso salarial vigente, para auxílio de material escolar e uniforme do dependente, mediante apresentação da declaração da matricula de cada dependente ou contrato com instituição de ensino, constando o nome do aluno, nível de escolaridade e valor da mensalidade, até o 5° dia útil do referido mês; f.1) O funcionário que não apresentar a declaração de matrícula, no prazo acima mencionado deverá apresentar justificativa da ausência do documento, por escrito, para análise. f.2) O funcionário admitido, após o mês fevereiro, terá direito ao benefício de auxílio material escolar e uniforme, somente no próximo exercício, dentro dos critérios acima estabelecidos. G) Será creditado o valor referente ao parágrafo anterior somente ao pai ou a mãe, quando ambos forem funcionários do Conselho. H) Perderá direito ao reembolso no ano seguinte o dependente do funcionário que for reprovado. I) Não serão reembolsadas despesas relativas a taxas de qualquer natureza como: juros, multas por atraso no pagamento, correção monetária e cursos extracurriculares, como natação, idiomas, judô, ballet, capoeira, entre outro.
 (...) 
CLÁUSULA 37 – LICENÇA FUNERAL Sem prejuízo da remuneração, poderá o funcionário ausentar-se do serviço por 5 (cinco) dias úteis, imediatos e consecutivos, em razão do falecimento do cônjuge, união estável, companheiro (a) , pais, madrasta, padrasto, avós, netos, sogro (a) , - irmãos, filhos, enteados, e pessoas sob sua guarda ou tutela. Parágrafo único – será assegurado o abono do dia de velório e do sepultamento de demais parentes do funcionário. 
INDEFIRO a cláusula, por depender de negociação entre as partes. 
CLÁUSULA 38 – LICENÇA GALA O Conselho/Ordem concederá licença gala de 10 (dez) dias úteis, contados a partir da data do casamento/união estável.
INDEFIRO a cláusula como proposta, pois em desacordo com a cláusula 28 do Acórdão nº 00015/2014-6, processo nº 00044825820135020000 e depender de negociação entre as partes. Defiro nos termos da sentença normativa anterior, por tratar-se de benefícios já concedidos anteriormente: 
CLÁUSULA 38 – LICENÇA GALA O CREA-SP concederá licença gala de 05 dias úteis consecutivos, contados a partir da data do casamento/união estável, inclusive, sem prejuízos para a concessão de benefícios como vale-refeição ou vale-alimentação e vale-transporte.
 (...) 
CLÁUSULA 40 – SAÚDE E SEGURIDADE NO TRABALHO O CREA-SP enviará ao SINSEXPRO, anualmente, comprovação da realização de exame médico, sem custos para os funcionários, para aferição do estado de saúde
 (...) 
40.5 – AUXÍLIO-MEDICAMENTOS – As despesas com medicamentos de funcionários, com mais de 90 (noventa) dias da admissão, serão reembolsadas à razão de até um piso salarial vigente, por mês, mediante comprovação através de nota fiscal original e cópia da receita médica, da especialidade condizente, prescrita por médico (a) cooperado (a) da assistência médica contratada pelo Crea-SP, por médico do SUS, médico particular ou pelo (a) médico (a) do trabalho. A) Exceções e condições para o citado reembolso serão praticadas conforme definições em instrumento específico já estabelecido por ocasião da assinatura do presente Acordo Coletivo de Trabalho e eventuais atualizações.
40.6 – AUXÍLIO-ÓCULOS – Serão reembolsadas as despesas de um óculos (armação e lentes corretivas) ou lentes de contato corretivas de funcionários, custeadas à razão de até 50% (cinquenta por cento) do piso salarial vigente, e limitadas a uma única vez ao ano, mediante comprovação de cópia de receita, prescrita por médico da empresa de assistência médica contratada pelo CREA-SP, por médico particular ou por médico do SUS, e apresentação de nota ou cupom fiscal original, para funcionários com pelo menos 90 (noventa) dias da admissão, conforme definições em instrumento específico. A) Só serão reembolsadas despesas com óculos (armação e lentes corretivas) ou lentes de contato corretivas que não ultrapassem a 90 (noventa) dias da data do comprovante fiscal de pagamento e que sejam adquiridos no prazo máximo de 30 (trinta) dias da sua prescrição.
40.7 – AUXÍLIO-PREVIDENCIÁRIO – O CREA-SP garantirá a seus funcionários afastados por motivo de doenças ou acidentes a complementação do auxílio-previdenciário para que percebam a mesma remuneração que receberiam em atividade, pelo período máximo de 90 (noventa) dias, desde que o atestado médico tenha sido emitido por médico do SUS, da empresa de assistência médica contratada pelo Crea-SP ou pelo (a) médico (a) da empresa responsável pelo PCMSO do Crea-SP. A) O empregado aposentado que se afasta por motivo de doença ou acidente não recebe o auxílio-doença por expressa proibição de cumulação de benefícios (Lei 8.213/91 , art. 124, 1. Nestes casos O CREA-SP também garantirá a complementação do benefício de aposentadoria para que percebam a mesma remuneração que receberiam em atividade, pelo período máximo de 90 (noventa) dias, desde que o atestado médico tenha sido emitido por médico do SUS, da empresa de assistência médica contratada pelo Crea-SP ou pelo (a) médico (a) /empresa responsável pelo PCMSO do Crea-SP. B) O referido benefício poderá ser estendido para até 180 (cento e 9 oitenta) dias, desde que seja avaliado e homologado pelo médico responsável pelo PCMSO do CREA-SP. C) Esse benefício não será concedido em caso de novo afastamento previdenciário gerado pelo mesmo grupo de CID (Código Internacional de Doenças) , que não tenha completado 02 (dois) meses do primeiro afastamento. 
 (...) 
Denota-se pela análise realizada pela magistrada do TRT da 2ª Região que as vantagens concedidas sem amparo legal ou incondizentes com a realidade de mercado apontadas pelo TCU não foram suprimidas, tendo em vista que as mesmas já estavam previstas no Acordo Coletivo de Trabalho do exercício de 2013 firmado entre o Sinsexpro e o Crea/SP, que teve vigência de 1/5/2012 a 30/4/2017 (processo 00044825820135020000 – peça 18, p. 13-21) . Por outro lado, denota-se que muitas reivindicações apresentadas pelo Sinsexpro para o exercício de 2017 foram indeferidas pela magistrada responsável pelo Dissídio Coletivo.
Com relação ao Recurso Ordinário no TST, verifica-se que o Crea/SP não ingressou com referido procedimento recursal em função da ausência do pressuposto intrínseco de admissibilidade, no caso, o interesse recursal, uma vez que os argumentos aduzidos pelo Crea/SP teriam sido acolhidos pelo TRT da 2ª Região.
Quanto ao questionamento feito se o Crea-SP solicitará a revisão da decisão do dissídio coletivo de 2017, nos termos do art. 873 da CLT, com vistas a dar cumprimento ao disposto no item 9.2 do Acórdão 773/2016-TCU-Plenário, verifica-se que o Crea/SP não pedirá a revisão judicial, pois não houve alteração das circunstâncias que ditaram a sentença normativa do Dissídio Coletivo, requisito exigido pelo referido artigo a fim de viabilizar a revisão da decisão judicial.
À vista dos esclarecimentos prestados pelo Crea/SP e ante a decisão do TRT 2ª da Região em manter as cláusulas existentes no acordo coletivo anterior de 2013 constante no Processo 00044825820135020000 no Dissídio Coletivo de 2017, considera-se prejudicado o atendimento à determinação contida no subitem 9.2 do Acórdão 773/2016-TCU-Plenário.
Isso porque ficou demonstrado que o ajuizamento do dissídio pelo sindicato decorreu da negativa do Crea em conceder os benefícios considerados irregulares pelo TCU, em atendimento ao Acórdão 773/2016-TCU-Plenário, o que caracteriza que a entidade tentou sim dar cumprimento ao acórdão. As mesmas razões foram igualmente apresentadas à Justiça do Trabalho, que, não obstante estar ciente do posicionamento do Tribunal, julgou pelo provimento das cláusulas já praticadas, considerando que a decisão judicial não colidiria com a do TCU. Igualmente ficou demonstrada a remota possibilidade de alteração da sentença normativa, seja pelo ingresso de recurso ordinário (art. 895 da CLT) ou via pedido de revisão do dissídio (art. 873 da CLT) .
CONCLUSÃO 
Da análise promovida nos itens 23 a 33 desta instrução e considerando o insucesso nas negociações de acordo coletivo entre o Crea/SP e o Sinsexpro no exercício de 2017, propõe-se considerar prejudicado o atendimento à determinação contida no subitem 9.2 do Acórdão 773/2016-TCU-Plenário, devendo assim, o presente processo ser arquivado, nos termos do art. 169, inciso V, do Regimento Interno do Tribunal.
PROPOSTA DE ENCAMINHAMENTO
Ante todo o exposto, submetem-se os autos à consideração superior, propondo:
	a) considerar prejudicado o atendimento à determinação constante no subitem 9.2 do Acórdão 773/2016-TCU-Plenário;
	b) dar ciência do acórdão que for proferido ao Conselho Regional de Engenharia e Agronomia do Estado de São Paulo – Crea-SP; e
	c) arquivar o presente processo, com fundamento no art. 169, inciso V, do Regimento Interno do Tribunal.”
2.	O Subprocurador-Geral Paulo Soares Bugarin, em atenção a minha solicitação, pronunciou-se nos autos no seguinte sentido (peça 23) :
	“Cuidam os autos de monitoramento de determinação expedida pelo Acórdão 773/2016-TCU-Plenário, que foi proferido no bojo do processo de representação TC nº Processo 002.998/2014-9, o qual teve como objeto a apuração de possíveis irregularidades na concessão de adicionais, gratificações, auxílios e outras vantagens remuneratórias aos funcionários do Conselho Regional de Engenharia e Agronomia do Estado de São Paulo (Crea-SP) . O subitem 9.2 da aludida deliberação dispôs, in verbis:
	‘9.2. determinar ao Conselho Regional de Engenharia e Agronomia do Estado de São Paulo que, na próxima negociação de acordo coletivo, promova a revisão dos benefícios, com fulcro no art. 2º do Decreto 908/1993 e na Súmula 277 do TST, de modo a suprimir as seguintes vantagens concedidas sem amparo legal ou incondizentes com a realidade de mercado: auxílio educação para dependentes, auxílio medicamentos, auxílio óculos, auxílio previdenciário, majoração da hora acumulada no banco de horas, tolerância sobre atrasos, licença gala, licença nojo e prolongamento de feriados;’
O decisum transitou em julgado após este TCU conhecer e negar provimento ao recurso de reexame interposto pelo conselho de fiscalização profissional (Acórdão 2724/2016-TCU-Plenário) .
Nesta etapa processual, objetiva-se verificar quais medidas foram adotadas pelo Crea-SP com vistas a dar cumprimento à determinação que lhe foi dirigida. Para tanto, a então Secex-SP diligenciou o Conselho e obteve, como resposta, a juntada do Ofício nº 157/2017-DRH/SUPGER (peça 12) . Nesse expediente, o Crea-SP informou que a proposta de supressão dos benefícios determinada por este Tribunal resultou em infrutífera negociação com o Sindicato dos Trabalhadores das Autarquias de Fiscalização do Exercício Profissional e Entidades Coligadas (SINSEXPRO) , motivo pelo qual não foi possível a celebração de Acordo Coletivo de Trabalho em 2017.
Insatisfeito com a proposta de retirada de auxílios e direitos que beneficiavam o corpo de empregados do Crea-SP, o referido Sindicato ajuizou ação judicial de Dissídio Coletivo que tramitou no Tribunal Regional do Trabalho da 2ª Região sob o nº 1000965-86.2017.5.02.0000. A apreciação desse processo judicial resultou na prolação de acórdão que deferiu a manutenção do pagamento de todas as vantagens consideradas irregulares por esta Corte no Acórdão 773/2016-TCU-Plenário (peça 12) .
Após examinar esse material, a unidade técnica expediu nova diligência ao Crea-SP, solicitando as seguintes informações (peça 15) :
	‘a) cópia do processo 1000965-86.2017.5.02.0000 que trata do dissídio coletivo de 2017; 
	b) apresentação de justificativas acerca dos seguintes fatos: 
	- descumprimento do item 9.2 do Acórdão 773/2016, que não proibiu o Crea/SP de celebrar novo acordo coletivo de trabalho, mas sim tão somente determinou que, quando da negociação do próximo acordo, promovesse a revisão dos benefícios concedidos sem amparo legal ou incondizentes com a realidade de mercado; 
	- apresentação no Dissídio Coletivo Econômico (Processo 1000965-86.2017.5.02.0000 DC – TRT2) dos mesmos argumentos, favoráveis à manutenção dos benefícios considerados irregulares pelo TCU, e que foram rechaçados pelos Acórdão 773/2016-TCU-Plenário (desrespeito ao princípio da isonomia, necessidade de motivação dos empregados, esvaziamento da negociação coletiva e incorporação dos benefícios ao patrimônio do trabalhador, em função do tempo em que são concedidos) ; 
	c) se o Crea-SP ingressou com recurso ordinário no TST contra a sentença normativa proferida no dissídio coletivo de 2017, nos termos do art.895 da CLT; e
	d) se o Crea-SP solicitará a revisão da decisão do dissídio coletivo de 2017, nos termos do art. 873 da CLT, com vistas a dar cumprimento ao disposto no item 9.2 do Acórdão 773/2016-TCU-Plenário.’
Como justificativas, foram juntados ao feito novos documentos que compõem as peças 17 e 18. 
Em síntese, o Crea-SP afirmou ter cumprido a determinação proferida pelo Acórdão 773/2016-TCU-Plenário, pois teria se recusado a conceder as vantagens consideradas irregulares pelo TCU no momento das negociações de acordo coletivo de trabalho. A retirada dos benefícios teria levado o SINSEXPRO a não aceitar os termos do acordo proposto e ajuizar ação judicial.
No que se refere ao posicionamento adotado pelo Conselho no curso do processo de dissídio coletivo, em que se manifestou de maneira favorável à manutenção dos direitos trabalhistas considerados irregulares pelo TCU, o Crea-SP informou que ‘apresentou ao TRT2 os mesmos argumentos que apresentou perante essa Corte de Contas, sendo certo que tal conduta demonstra a coerência jurídica com que o Crea-SP atua diante das diferentes esferas, administrativa e judicial que, frise-se, são independentes nesse sentido.’ (peça 17, p. 5) .
Da mesma forma, a entidade também afirmou não ter interposto recurso objetivando reformar o acórdão judicial que deferiu a manutenção dos benefícios, por considerar que não havia interesse recursal de sua parte (peça 17, p. 266) . Finalmente, quanto à possibilidade de ingressar com pedido de revisão da decisão do dissídio coletivo de 2017, o Crea-SP esclareceu que não ingressará com tal pleito, uma vez que não houve alteração das circunstâncias que ditaram a sentença normativa proferida.
Ante tais informações, a unidade técnica sugeriu arquivar os autos por considerar prejudicado o atendimento à determinação contida no subitem 9.2 do Acórdão 773/2016-TCU-Plenário, já que:i) o Crea-SP teria buscado cumprir a determinação, ao propor a supressão dos benefícios quando da negociação de acordo coletivo; ii) seria remota a possibilidade de alteração da sentença normativa exarada no âmbito de dissídio coletivo em 2017.
Após examinar o feito, Vossa Excelência requereu o pronunciamento deste Ministério Público de Contas, com fundamento no art. 62, inciso III, do Regimento Interno.
II
Escusando-me por divergir do encaminhamento proposto pela secretaria instrutora, opino pela adoção de solução diversa no caso vertente. 
É pacífico nesta Corte de Contas o entendimento de que os conselhos de fiscalização profissional possuem natureza autárquica e estão submetidos aos princípios aplicáveis à Administração Pública. Da mesma forma, é incontroverso que as verbas arrecadadas e geridas por essas entidades são recursos públicos de natureza parafiscal e, assim, encontram-se sujeitas à atividade fiscalizatória do TCU. Nesse sentido, menciono os seguintes julgados: Acórdãos nº s 3313/2010, Rel. Min. Augusto Nardes; 1910/2011, Rel. Min. José Múcio Monteiro, e 3528/2016, Rel. Min. Weder de Oliveira; todos da Primeira Câmara; e 1730/2010, Rel. Min. Benjamin Zymler, do Plenário.
Como resultado lógico da subordinação dos conselhos profissionais à atividade jurisdicional deste Tribunal, tem-se a obrigação de que tais entidades observem as deliberações e cumpram as determinações emanadas pela Corte de Contas.
Muito embora a competência deste TCU esteja plenamente estabelecida para deliberar sobre a matéria em apreço, observa-se que o Crea-SP não envidou esforços para atender a determinação contida no subitem 9.2 do Acórdão 773/2016-TCU-Plenário. Na realidade, a leitura dos autos da ação de dissídio coletivo nº 1000965-86.2017.5.02.0000 revela que a entidade defendeu abertamente a manutenção do pagamento dos benefícios laborais e vantagens pecuniárias julgadas irregulares por esta Corte. A fim de ilustrar o ocorrido, peço licença para reproduzir o seguinte excerto retirado do Relatório que acompanhou a sentença normativa (peça 17, p. 9) :
	‘O suscitado [Crea-SP] apresenta contestação. Irresigna-se com a decisão do Tribunal de Contas da União que determinou que a autarquia promovesse a revisão dos benefícios e vantagens consideradas sem amparo legal ou fora da realidade de mercado ao argumento de que: (i) a determinação limitou-se ao suscitado, sem análise dos demais conselhos de fiscalização, em desrespeito ao princípio da isonomia, (ii) os benefícios e remuneração concedidos nos acordos coletivos são necessários para motivação dos empregados e recompensam o trabalho prestado, (iii) ao exigir que apenas as questões previstas em lei possam continuar presentes nos acordos coletivos, o Tribunal de Contas esvazia a negociação coletiva, (iv) os benefícios concedidos são oferecidos há mais de vinte anos e, desse modo, há um cenário de absoluta expectativa de concessão dos mesmo.
	Assevera que não se opõe a concessão dos benefícios que já estão presentes em acordos coletivos anteriores, dado que as vantagens previstas não oneram a capacidade econômico-financeira e seu planejamento orçamentário.’  (grifos acrescidos) .
Da mesma forma, cumpre mencionar que dois dos benefícios pleiteados pelo sindicato, no bojo do dissídio coletivo (cláusulas 12 e 27) , haviam sido inicialmente indeferidos pelos magistrados. Agindo de maneira contrária ao determinado pelo TCU, o Crea-SP opôs embargos de declaração e logrou modificar o acórdão judicial em benefício de seus empregados (peça 17, p. 54) .
É certo que a postura adotada pelo Crea-SP no curso da ação de dissídio foi decisiva para o deferimento do pleito apresentado pelo SINSEXPRO e, assim, contribuiu de forma inegável para o não atingimento do que foi deliberado por meio do Acórdão 773/2016-TCU-Plenário. Por esse motivo, peço vênias para divergir da unidade técnica e opinar no sentido de que o Conselho de Fiscalização descumpriu voluntariamente os termos dispostos na aludida deliberação.
Igualmente, dissinto da secretaria instrutora sobre a impossibilidade de que as disposições contidas na sentença normativa, proferida no âmbito da ação de Dissídio Coletivo nº 1000965-86.2017.5.02.0000, sejam alteradas.
Como é sabido, o dissídio coletivo é espécie de processo judicial que visa a resolução de conflitos coletivos do trabalho mediante o pronunciamento do Judiciário, sendo que a competência para apreciação de ações dessa natureza incumbe aos Tribunais Regionais do Trabalho. Ao final do processo, é proferida decisão denominada sentença normativa, por meio da qual são criadas normas que objetivam a regulamentação da relação trabalhista.
Consoante dispõe o parágrafo único do art. 868 da Consolidação das Leis do Trabalho, as sentenças normativas têm prazo de vigência limitado, que pode chegar a quatro anos. No caso em apreço, a sentença proferida no âmbito do processo nº 1000965-86.2017.5.02.0000 fixou um prazo de vigência de doze meses (de 01/05/2017 a 30/04/2018) para as cláusulas de natureza econômica da sentença normativa (peça 17, p. 50) .
Portanto, novo acordo coletivo de trabalho deve ter sido firmado em 2018 entre o Crea-SP e o Sindicato que representa seus empregados, haja vista a perda de eficácia das cláusulas que vigoraram até o dia 30/04/2018. Nessa nova negociação, o Crea-SP poderia ter buscado cumprir o determinado pelo TCU no Acórdão 773/2016-TCU-Plenário, mediante acordo com seus empregados.
A viabilidade de se promover alterações em normas coletivas de trabalho é confirmada pelo consagrado especialista Sérgio Pinto Martins, que em sua obra ‘Direito do Trabalho’ (São Paulo: Atlas, 2018, p. 1243-1245) trouxe os seguintes esclarecimentos:
	‘Há alegação da alteração [de normas coletivas de trabalho] violar direito adquirido. Não se pode dizer que há direito adquirido à manutenção da condição do contrato de trabalho estabelecida pela norma coletiva anterior, pois o inciso XXXV do art. 5º da Lei Maior estabelece que ‘a lei não prejudicará o direito adquirido’. Não é a convenção ou o acordo coletivo que não prejudicarão o direito adquirido, mas a lei. O direito adquirido é exercitado em qualquer tempo, independentemente do arbítrio de outrem. [...] Isso significa que não se pode falar em direito adquirido quando há prazo de vigência da norma coletiva. Assim, em decorrência do prazo determinado de vigência da norma coletiva, não se pode falar em incorporação de suas cláusulas no contrato de trabalho. 
	[...] Logo, está evidenciado que a Lei Maior prevê alteração in peius das condições de trabalho, com fulcro na negociação coletiva entre as partes interessadas, mormente pelo reconhecimento do conteúdo das convenções e acordos coletivos (art. 7º, XXVI) , prestigiando a autonomia privada coletiva dos convenentes.
	A convenção coletiva pode, portanto, ter regras para melhorar as condições de trabalho como condições in peius. Assim, se as partes não quiserem a incorporação, esta não ocorrerá, pois há barganha para obtenção de novas condições de trabalho, implicando concessões recíprocas. 
	[...] A tese da incorporação das cláusulas da norma coletiva traz desestímulo à negociação coletiva, em razão de que o empregador não irá querer a integração no contrato de trabalho de algo que será permanente e não mais poderá ser negociado. O empregado não irá querer negociar, pois a cláusula já está incorporada ao contrato de trabalho.’  (grifos acrescidos) .
Finalmente, cumpre registrar que, ao contrário do defendido pelo Crea-SP, a alteração das cláusulas do dissídio coletivo não depende do ajuizamento da ação de revisão, prevista no art. 873 da CLT. A ação de revisão somente é cabível quando houver sentença normativa em vigor e, conforme visto anteriormente, as cláusulas econômicas contidas no dissídio de 2017 já perderam sua eficácia. Assim, caso não haja consenso para a celebração de acordo coletivo de trabalho, é necessário o início de nova ação de dissídio coletivo, cuja legitimidade ativa para instauração cabe tanto à entidade sindical quanto ao conselho de fiscalização.
Ante o exposto, e considerando que há possibilidade jurídica de modificação das normas contidas no dissídio/acordo coletivo que rege as relações trabalhistas do Crea-SP e de seus empregados, este representante do Ministério Público de Contas manifesta-se a favor da renovação da determinação contida no subitem 9.2 do Acórdão 773/2016-TCU-Plenário. Na oportunidade, o Conselho de Fiscalização profissional deve ser alertado de que o descumprimento reiterado de determinações proferidas por este TCU pode ensejar a aplicação de multa, conforme disposto no art. 58, inciso VII, da Lei nº 8.443/92.”
	
	É o relatório.

Ricardo Garcia Gomes (OAB/SP 239.752) e outros.

Subprocurador-Geral Paulo Soares Bugarin.

MONITORAMENTO. DETERMINAÇÃO PROFERIDA EM PROCESSO DE REPRESENTAÇÃO. POSSÍVEIS IRREGULARIDADES NA CONCESSÃO DE ADICIONAIS, GRATIFICAÇÕES, AUXÍLIOS E DEMAIS VANTAGENS REMUNERATÓRIAS AOS FUNCIONÁRIOS DO CREA/SP. BENEFÍCIOS DEFERIDOS POR MEIO DE DISSÍDIO COLETIVO. CONHECIMENTO. PROCEDÊNCIA PARCIAL. DETERMINAÇÃO PARA SUPRIMIR AS VANTAGENS CONCEDIDAS SEM AMPARO LEGAL OU INCONDIZENTES COM A REALIDADE DE MERCADO. ADOÇÃO DE PROVIDÊNCIAS INSUFICIENTES PARA DAR CUMPRIMENTO À DELIBERAÇÃO. AJUIZAMENTO DE DISSÍDIO COLETIVO. MANUTENÇÃO DOS BENEFÍCIOS. AUDIÊNCIA. DILIGÊNCIA.

MONITORAMENTO (MON)

Secretaria de Controle Externo no Estado de São Paulo (Secex/SP).

Em exame monitoramento do cumprimento da determinação proferida no item 9.2 do Acórdão 773/2016-TCU-Plenário, no âmbito do TC-Processo 002.998/2014-9, que tratou de representação autuada para apuração de possíveis irregularidades na concessão de adicionais, gratificações, auxílios e demais vantagens remuneratórias aos funcionários do Conselho Regional de Engenharia e Agronomia do Estado de São Paulo (Crea-SP) .
Considerando que parte dos benefícios se revelou sem fundamento, seja por ausência de amparo legal, seja por ausência da demonstração de que se enquadram nos padrões de mercado, esta Corte, consoante citado acórdão, deliberou por (peça 1) :
“9.2. determinar ao Conselho Regional de Engenharia e Agronomia do Estado de São Paulo que, na próxima negociação de acordo coletivo, promova a revisão dos benefícios, com fulcro no art. 2º do Decreto 908/1993 e na Súmula 277 do TST, de modo a suprimir as seguintes vantagens concedidas sem amparo legal ou incondizentes com a realidade de mercado: auxílio educação para dependentes, auxílio medicamentos, auxílio óculos, auxílio previdenciário, majoração da hora acumulada no banco de horas, tolerância sobre atrasos, licença gala, licença nojo e prolongamento de feriados;”
A decisão foi mantida, por meio do Acórdão 2724/2016-TCU-Plenário, que conheceu de pedido de reexame interposto pelo Crea-SP e, no mérito, negou-lhe provimento (peça 4) .
Em resposta à diligência promovida pela Secex/SP, o Conselho informou que, em razão de não ter celebrado Acordo Coletivo de Trabalho, o Sindicato dos Trabalhadores das Autarquias de Fiscalização do Exercício Profissional e Entidades Coligadas no Estado de São Paulo - Sinsexpro ajuizou Dissídio Coletivo na Justiça do Trabalho (peça 12) . O Tribunal Regional do Trabalho da 2ª Região – TRT 2ª Região indeferiu as cláusulas que dependiam de negociação entre as partes, mantendo, contudo, os benefícios já concedidos, nos termos da sentença normativa anterior. Para a magistrada, o acórdão do TCU “não contém restrição ao exame da pauta de reivindicação por meio de Sentença Normativa, razão pela quão esta decisão não colide com os termos daquela”.
Em relação às vantagens concedidas sem amparo legal ou incondizentes com a realidade de mercado citadas no Acórdão 773/2016-TCU-Plenário, a unidade técnica ressaltou que as reivindicações foram julgadas procedentes em parte, exceto quanto às cláusulas 12 e 37, que tratam, respectivamente, da tolerância sobre atrasos e licença funeral. No entanto, o Crea-SP, alegando que referidos dispositivos eram preexistentes, opôs embargos de declaração contra a decisão, ao qual foi dado provimento parcial para acrescentar tais cláusulas ao acórdão embargado.
Considerando que não havia qualquer demonstração de que a entidade tenha envidado esforço visando o cumprimento da determinação e que a decisão do dissídio coletivo é passível de recurso, a Secex/SP realizou nova diligência para encaminhamento dos seguintes documentos e informações:
“a) cópia do processo 1000965-86.2017.5.02.0000 que trata do dissídio coletivo de 2017; 
b) apresentação de justificativas acerca dos seguintes fatos: 
- descumprimento do item 9.2 do Acórdão 773/2016, que não proibiu o Crea/SP de celebrar novo acordo coletivo de trabalho, mas sim tão somente determinou que, quando da negociação do próximo acordo, promovesse a revisão dos benefícios concedidos sem amparo legal ou incondizentes com a realidade de mercado;
- apresentação no Dissídio Coletivo Econômico (Processo 1000965-86.2017.5.02.0000 DC – TRT2) dos mesmos argumentos, favoráveis à manutenção dos benefícios considerados irregulares pelo TCU, e que foram rechaçados pelos Acórdão 773/2016-TCU-Plenário (desrespeito ao princípio da isonomia, necessidade de motivação dos empregados, esvaziamento da negociação coletiva e incorporação dos benefícios ao patrimônio do trabalhador, em função do tempo em que são concedidos) ;
c) se o Crea-SP ingressou com recurso ordinário no TST contra a sentença normativa proferida no dissídio coletivo de 2017, nos termos do art.895 da CLT; e
d) se o Crea-SP solicitará a revisão da decisão do dissídio coletivo de 2017, nos termos do art. 873 da CLT, com vistas a dar cumprimento ao disposto no item 9.2 do Acórdão 773/2016-TCU-Plenário.”
O Conselho afirmou que, nos termos da determinação, nas negociações para acordo coletivo, realizadas com o SINSEXPRO, o Crea-SP não aceitou manter os benefícios anteriormente concedidos; bem como que agiu de maneira coerente e transparente ao apresentar ao TRT os mesmos argumentos oferecidos perante esta Corte de Contas e as razões pelas quais estava impedido de conceder os benefícios pretendidos pelo Sindicato. Declarou, ainda, que não ingressou com recurso ordinário no TST, em função da ausência de interesse recursal, uma vez que os argumentos aduzidos pelo Crea/SP (antes afastados pelo TCU) foram acolhidos pelo TRT da 2ª Região; e que não solicitará a revisão da decisão do dissídio coletivo de 2017, pois não houve alteração das circunstâncias que ditaram a sentença normativa, requisito legal exigido (peça 17) .
A Secex/SP, então, propõe considerar prejudicado o atendimento à determinação contida no subitem 9.2 do Acórdão 773/2016-TCU-Plenário e arquivar o processo:
“32.	À vista dos esclarecimentos prestados pelo Crea/SP e ante a decisão do TRT 2ª da Região em manter as cláusulas existentes no acordo coletivo anterior de 2013 constante no Processo 00044825820135020000 no Dissídio Coletivo de 2017, considera-se prejudicado o atendimento à determinação contida no subitem 9.2 do Acórdão 773/2016-TCU-Plenário.
33.	Isso porque ficou demonstrado que o ajuizamento do dissídio pelo sindicato decorreu da negativa do Crea em conceder os benefícios considerados irregulares pelo TCU, em atendimento ao Acórdão 773/2016-TCU-Plenário, o que caracteriza que a entidade tentou sim dar cumprimento ao acórdão. As mesmas razões foram igualmente apresentadas à Justiça do Trabalho, que, não obstante estar ciente do posicionamento do Tribunal, julgou pelo provimento das cláusulas já praticadas, considerando que a decisão judicial não colidiria com a do TCU. Igualmente ficou demonstrada a remota possibilidade de alteração da sentença normativa, seja pelo ingresso de recurso ordinário (art. 895 da CLT) ou via pedido de revisão do dissídio (art. 873 da CLT) .”
Em atenção à minha solicitação, o Ministério Público pronunciou-se nos autos (peça 23) , opinando pela adoção de encaminhamento diverso: 
“23.	Ante o exposto, e considerando que há possibilidade jurídica de modificação das normas contidas no dissídio/acordo coletivo que rege as relações trabalhistas do Crea-SP e de seus empregados, este representante do Ministério Público de Contas manifesta-se a favor da renovação da determinação contida no subitem 9.2 do Acórdão 773/2016-TCU-Plenário. Na oportunidade, o Conselho de Fiscalização profissional deve ser alertado de que o descumprimento reiterado de determinações proferidas por este TCU pode ensejar a aplicação de multa, conforme disposto no art. 58, inciso VII, da Lei nº 8.443/92.”
Para o Subprocurador-Geral Paulo Soares Bugarin, o Crea-SP não envidou esforços para atender a determinação contida no subitem 9.2 do Acórdão 773/2016-TCU-Plenário. Os autos da ação de dissídio coletivo revelam que a entidade defendeu abertamente a manutenção do pagamento dos benefícios laborais e vantagens pecuniárias julgadas irregulares por esta Corte. Além disso, agindo de maneira contrária ao determinado pelo TCU, o Crea-SP opôs embargos de declaração e logrou modificar o acórdão judicial em benefício de seus empregados quanto a dois benefícios pleiteados pelo sindicato, no bojo do dissídio coletivo (cláusulas 12 e 27) , que haviam sido inicialmente indeferidos pelos magistrados. Assim, o Conselho de Fiscalização descumpriu voluntariamente os termos dispostos na aludida deliberação.
O Parquet Especializado ressaltou, ainda, que a sentença proferida no âmbito do processo nº 1000965-86.2017.5.02.0000 fixou um prazo de vigência de doze meses (de 01/05/2017 a 30/04/2018) para as cláusulas de natureza econômica da sentença normativa. Portanto, novo acordo coletivo de trabalho deve ter sido firmado em 2018 entre o Crea-SP e o Sindicato, haja vista a perda de eficácia das cláusulas que vigoraram até o dia 30/04/2018. Nessa nova negociação, o Crea-SP poderia ter buscado cumprir o determinado pelo TCU no Acórdão 773/2016-TCU-Plenário, mediante acordo com seus empregados.
Com as devidas vênias da unidade técnica, manifesto-me de acordo com a análise promovida pelo Subprocurador-Geral, sem prejuízo da adoção de medida saneadora previamente a eventual reiteração da determinação. 
Entendo, tal qual o representante do MP/TCU, que não restou demonstrada a efetiva atuação dos dirigentes do Conselho no intuito de dar cumprimento à deliberação. A postura adotada, ora passiva, ora ativa, na defesa da manutenção dos benefícios, na realidade, contribuiu para a ineficácia da determinação. Afinal, as vantagens indevidas apontadas pelo TCU não foram suprimidas, exatamente como almejava o Crea-SP.
A posição da entidade contrária ao entendimento aprovado pelo Acórdão 773/2016-TCU-Plenário foi explicitada em todas as manifestações realizadas no TC-Processo 010.955/2013-5 e no TC-Processo 002.998/2014-9, precedentes ao presente processo, especialmente no pedido de reexame interposto pelo Crea-SP contra o referido acórdão.
Também na decisão adotada no âmbito da Justiça do Trabalho foi registrado que o Crea-SP “irresigna-se com a decisão do Tribunal de Contas da União” e “não se opõe à concessão dos benefícios que já estão presentes em acordos coletivos anteriores”.
Assim, embora o Conselho, ao não assinar o acordo coletivo, tenha indicado uma potencial intenção de atender à deliberação, não manteve a atuação em prol de cumprir a determinação. Ao contrário, omitiu-se de forma a satisfazer seus próprios interesses.
Para garantir os resultados defendidos pelo Crea-SP (manutenção das vantagens) , cômodo o posicionamento de, em princípio, negar conceder os benefícios, sem a efetiva comprovação de que houve tentativa de negociação, “sendo certo que a revisão viria a ocorrer pela Justiça do Trabalho que promoveu a análise das reivindicações suscitadas pelo Sindicato, mediante julgamento do Dissídio Coletivo nº 10000965-86.2017.5.02.0000”, como o próprio Conselho afirmara. Ademais, os argumentos mencionados para não adotar as medidas recursais cabíveis evidenciam a intenção de conservar a situação considerada indevida por este Tribunal, ao invés de buscar o efetivo cumprimento da determinação.
Na verdade, o Crea-SP, atuou na direção oposta ao atendimento da decisão desta Corte, ao opor embargos de declaração contra o acórdão da relatora do dissídio, com vistas a incluir cláusulas inicialmente indeferidas pela Justiça do Trabalho (tolerância sobre atrasos e licença funeral) , já consideradas indevidas pelo TCU.
Após o pronunciamento do Ministério Público, o Crea-SP apresenta nova manifestação (peça 30) , refutando as conclusões do Subprocurador-Geral. Em que pese inexistir previsão de contestação na atual fase processual, em atenção ao princípio do formalismo moderado, passo a analisar os argumentos apresentados.
Em síntese, o Conselho reafirma que a decisão gerou esvaziamento da negociação coletiva; que não aceitou conceder os benefícios pleiteados pelo Sindicato; que a revisão ocorreu pela Justiça do Trabalho, a qual analisou cada um dos benefícios e, mesmo ciente da decisão do TCU, determinou a manutenção das cláusulas já praticadas; que agiu de maneira coerente e transparente ao apresentar ao TRT os mesmos argumentos oferecidos junto a esta Corte de Contas; e que não houve descumprimento da deliberação.
Como já exposto, tais alegações não são suficientes para demonstrar o efetivo atendimento ao disposto no Acórdão 773/2016-TCU-Plenário.
Cabe rememorar que a determinação visou suprimir não somente as vantagens concedidas sem amparo legal, mas também as não condizentes com o mercado de trabalho. Assim, havia espaço para eventualmente negociar outros benefícios, não se sustentando a tese de esvaziamento da negociação, sob o argumento de que as disposições contidas em lei prescindem de nova previsão normativa.
A não concessão inicial dos benefícios não é suficiente para demonstrar o cumprimento da determinação, uma vez que a revisão das cláusulas foi delegada à Justiça do Trabalho, com a expressa manifestação pela manutenção das vantagens concedidas anteriormente. Ao contrário, esse posicionamento, adicionado a não adoção das medidas recursais cabíveis para reverter a decisão do TRT e, por outro lado, à oposição de embargos declaratórios destinados à inclusão de cláusulas inicialmente indeferidas evidenciam a patente atuação em afronta ao entendimento do TCU.
Aliás, a alegada coerência jurídica nas esferas administrativa e judicial apenas contribuiu para o não alcance dos fins a que se destinava a determinação. Afinal, o dissídio coletivo é ajuizado para que a Justiça do Trabalho decida o conflito, “respeitadas as disposições mínimas legais de proteção ao trabalho, bem como as convencionadas anteriormente”, nos termos do art. 114, §2º, da Constituição Federal. No caso concreto, sequer havia um conflito, eis que ambas as partes se manifestaram nos autos no mesmo sentido, pela manutenção dos benefícios. Não havia, portanto, desavença a ser decida.
Ademais, a decisão do TRT 2ª Região, diante do referido dispositivo constitucional, não promoveu uma efetiva revisão dos benefícios, como quer fazer crer o Conselho, mas apenas se limitou a conservar os anteriormente concedidos, conforme se infere dos termos da decisão judicial adotada em relação a diversas vantagens reivindicadas, a exemplo das cláusulas 20 (prolongamento de feriados) , 30 (auxílio educação para dependentes) e 38 (licença gala) :
“INDEFIRO a cláusula como proposta, pois em desacordo com a cláusula 15 do Acórdão nº 00015/2014-6, processo nº 00044825820135020000 e depender de negociação entre as partes. Defiro nos termos da sentença normativa anterior, por tratar-se de benefícios já concedidos anteriormente: (...) ” (destaques inseridos) 
A decisão adotada nos embargos de declaração opostos pelo próprio Crea-SP reforça esse entendimento. Ao dar provimento ao pedido, a desembargadora relatora acrescentou as cláusulas 12 (tolerância sobre atrasos) e 37 (licença funeral) na sentença normativa nos mesmos moldes já praticados pelo conselho.
Também a manifestação do Ministério Público do Trabalho, que opinou naqueles autos pelo deferimento das reivindicações de acordo com a jurisprudência do Tribunal Superior do Trabalho, considerou as afirmações do suscitado (Crea-SP) de que já se preparou financeiramente e não se opõe aos benefícios concedidos anteriormente. Assim, não possui qualquer reflexo no entendimento desta Corte de Contas de que parte das vantagens não possuem amparo legal ou não são condizentes com a realidade de mercado.
De todo modo, a decisão do TRT 2ª Região estabeleceu que a vigência da sentença findaria em 30/4/2018 para as cláusulas econômicas. Já a vigência das cláusulas sociais se estende até 30/4/2021.
Considerando o tempo transcorrido e as eventuais modificações promovidas após 30/4/2018, pondero prudente determinar que, previamente à reiteração da determinação, a unidade técnica promova diligência junto ao Crea-SP, com vistas a verificar a situação atual dos benefícios deferidos por meio do Dissídio Coletivo.
Ademais, a gravidade dos fatos demanda a realização de audiência dos gestores do Conselho, responsáveis pelo descumprimento da determinação. Afinal, eles tinham o dever administrativo de defender a supressão das vantagens concedidas sem amparo legal ou incondizentes com a realidade de mercado, ainda que não concordassem, com vistas a atender o determinado por esta Corte.
No entanto, como visto, atuaram em sentido contrário, em prol da manutenção dos benefícios irregulares e em evidente afronta à determinação. As condutas adotadas (expressa manifestação pela manutenção das vantagens no âmbito da Justiça do Trabalho, não adoção das medidas recursais cabíveis para reverter a decisão do TRT e oposição de embargos declaratórios destinados à inclusão de cláusulas inicialmente indeferidas) demonstram a intenção e o efetivo descumprimento da deliberação. É grave, portanto, a infração cometida, o que pode ensejar a apenação dos responsáveis.
Assim, cabe determinar à Secretaria de Controle Externo do Trabalho e Entidades Paraestatais (SecexTrabalho) , atual unidade técnica responsável pelo processo, que identifique os gestores que contribuíram para o não cumprimento da determinação e promova as respectivas audiências. 
Deixe-se claro que não se está, aqui, a questionar a decisão da Justiça do Trabalho, mas o descumprimento do dever administrativo dos gestores de se oporem à renovação dos benefícios, em flagrante desobediência à determinação feita pela Corte. Note-se que a determinação do TCU desencadeia nos gestores destinatários o dever jurídico-administrativo de cumpri-la, que foi violado no presente caso. Sendo essa violação o fundamento das audiências ora encaminhadas.
	Ante o exposto, manifesto-me por que o Tribunal aprove o Acórdão que ora submeto à apreciação deste Colegiado.
TCU, Sala das Sessões Ministro Luciano Brandão Alves de Souza, em 4 de março de 2020.
AUGUSTO SHERMAN CAVALCANTI 
Relator